【裁判字號】    89,上更(一),243
【裁判日期】    900705
【裁判案由】    偽造文書等
【裁判全文】
臺灣高等法院臺中分院刑事判決              八十九年度上更(一)字第二四三號
    上  訴  人
    即  被  告  戊○○
右上訴人因偽造文書等案件，不服臺灣南投地方法院八十六年度訴字第一八號中華民
國八十六年十月十五日第一審判決（起訴案號：臺灣南投地方法院檢察署八十五年度
偵字第二七五二號），提起上訴，經判決後，由最高法院發回更審，本院判決如左：
      主  文
原判決撤銷。
戊○○連續意圖為自己不法之所有，而侵占對於業務上所持有之物，處有期徒刑柒月
，又行使偽造私文書，足以生損害於他人，處有期徒刑參月，應執行有期徒刑柒月。
附表所示支票上偽造之背書人「辛○○」、「庚○○」、「王清祥」、「何添來」署
押各壹枚，均沒收。
      事  實
一、戊○○自民國（下同）八十三年十月起至八十四年十一月間，擔任彰化縣芬園鄉
    ○○村○○路二五六號磊昇股份有限公司（以下簡稱磊昇公司）之業務員，負責
    磊昇公司南投地區混凝土之銷售及收取貨款等工作，係從事業務之人員，竟基於
    意圖為自己不法之所有之概括犯意，自八十四年六月起至八十四年十一月初某日
    止，利用招攬客戶銷售混凝土及收取公司貨款之機會，先後於(一)向位於南投縣名
    間鄉之客戶王清祥收取新台幣（下同）三十三萬九千三百元，(二)位於彰化縣芬園
    鄉與南投縣草屯鎮交界處之客戶何添來收取三萬六千三百元，(三)向南投縣草屯鎮
    之客戶姚茂章收取四萬五千一百元、(四)向客戶庚○○收取十一萬三千五百九十二
    元，(五)台中縣太平市之客戶蔡來森收取四千四百二十九元，(六)向南投縣名間鄉辛○○收取貨款七千七百元，合計共五十四萬六千四百二十一元之貨款，予以侵占
    挪用，嗣因磊昇公司之貨款，一般均應於翌月月底前繳回公司，戊○○為掩飾其
    挪用貨款之事實，於離職前為避免東窗事發起見，竟於八十四年十月底至十一月
    初某日，以不詳方法取得附表所示之支票，並分別於發票人張文豐、付款人臺
    灣省合作金庫鳳山支庫、面額九萬零二百元之支票，發票人沈榮烈、付款人亞
    太商業銀行斗六分行、面額十三萬四千五百元之支票，發票人吳銘章、付款人
    臺灣省合作金庫中興支庫、面額三十三萬九千三百元，發票人己○○、付款人
    中國農民銀行斗六分行、面額八萬一千四百元之支票背面上，依序偽造客戶辛○○、庚○○、王清祥、何添來之署押，以為背書（詳如附表所示），並作為已收
    受貨款之憑據，持以繳回磊昇公司，使該公司不知情之會計人員誤列為已收帳款
    ，致足以生損害於陳清鋒、何添來、王清祥、辛○○及磊昇公司。嗣上開支票因
    拒絕往來而不獲兌現，經磊昇公司負責人丁○○連繫前開客戶後，始獲知上情。
二、案經磊昇公司訴請臺灣南投地方法院檢察署偵查起訴。
      理  由
一、訊據上訴人於本院調查時初雖否認有侵占犯行，並稱：伊所收辛○○之貨款七千
    七百元已交給公司，其餘五筆則均收取客戶支票，已交回公司，祇是未兌現而已
    ，公司因為是呆帳要伊自己負責云云，但查磊昇公司負責人丁○○迭次指稱前開
    (一)至(六)之貨款是被告所侵吞之款項，至於支票則係被告離職前，把他欠公司帳以
    偽造客戶背書之支票支付，另辛○○之七千七百元則是在原審宣判之後，被告才
    交出來等情（偵卷第二十五頁反面、第二十九頁反面、第三十頁正面、一審卷第
    六十一頁反面、本院前審卷第二十頁反面、本院更一卷第一二一頁）；被告於偵
    查中亦曾自承：「是有向這些客戶收了錢，未繳回公司」等語（偵查卷第二十五
    頁反面），再參以證人即客戶庚○○於偵查時到庭證稱：「我們透過戊○○向磊
    昇公司買預拌混凝土，自八十四年十月間開始買，並已給了戊○○現金，帳已經
    算得很清楚，磊昇公司董事長有打電話來問有無拿客戶支票給戊○○並背書，我
    表示並未交付支票予戊○○，且未在支票上為任何背書」（偵查卷第五十九頁反
    面、六十頁），又依卷附磊昇公司預拌混凝土請款明細表影本二份所示，被告確
    有簽名於該請款明細表，並簽署「收」之字樣，且被告於本院九十年六月十一日
    調查時已坦稱有收到如事實欄(一)至(六)所示之貨款，其中辛○○、王清祥位於南投
    縣名間鄉、庚○○是南投縣草屯鎮、何添來是彰化縣芬園及南投縣草屯鎮交界處
    ，蔡來森是台中縣太平市，姚茂章是在南投縣草屯鎮上班，且磊昇公司之貨款一
    般都是下個月月底前收回，偶爾因廠商要求在工程完畢才付款，約一個半月會收
    回無訛（本院更一卷第一一九頁）；於本院更一審審理時並稱：伊有侵吞(一)至(六)
    之客戶款項，但其中十九萬元是轉到另一家公司之名下，負責人是劉吉森，因他
    欠磊昇公司錢拜託伊，伊就把錢墊付給這家公司幫他沖帳，其餘伊自己先挪用，
    伊之所以挪用係因被其他人拖累所致（本院九十年六月二十一日審理筆錄參照）
    ；雖其又稱各該支票是劉吉森交給他的，支票背面之客戶名字則是伊提供給劉吉
    森，由劉吉森在南投縣集集鎮往水里之某工地背書後，於八十四年十月底至十一
    月初之某日交給伊，伊於收到支票後隔一、二天交給公司等語（本院九十年六月
    二十一日審理筆錄參照）；惟查本件支票之原本因已不知去向（據告訴人陳稱已
    於偵查或原審時提出，但遍查卷證並未發現該等支票原本，參偵卷二十九頁反面
    ），故無法核對其上之筆跡，但被告於偵查中供稱：支票上之背書是由客戶自己
    簽名背書後交給他的，伊未特別注意只核對金額就收了（參見偵卷第三十頁反面
    ）；與其於本院更一審所稱是劉吉森所偽造一節已有不符，且其於偵審程序中始
    終未提及有劉吉森之人，更未供稱該支票上之背書係由劉吉森所為；其於本院前
    審八十七年四月八日審理時復已坦白承認：支票是伊背書無訛（參見本院前審卷
    第四十八頁正面第六行）；可見其所謂支票背書係劉吉森所偽造云云，應係被告
    意圖匿飾犯行與拖延訴訟而臨訟所杜撰，再者劉吉森與告訴人公司間，縱有債權
    債務關係存在，亦為告訴人公司與劉吉森間如何求償之問題，被告當無擅將其業
    務上所持有之客戶貨款，逕行私下為劉吉森墊款之權限與必要，足見被告確有向
    客戶收取貨款，未繳回公司，並私吞之情事，爾後更因唯恐東窗事發，乃於上開
    支票背面上，分別偽造辛○○、庚○○、王清祥、何添來名義之署押，
    以為背書後，持向磊昇公司抵付其所挪用之貨款，至於被告交予磊昇公司如附表
    所示之四紙支票，其金額與被告向前開客戶所收取之貨款數額及公司結帳表之所
    以不相符，係因被告在離職前，才把欠公司的帳拿票出來抵付，金額才會出現不
    一等情，又據丁○○於本院供述甚詳，復有被告與磊昇公司代表人丁○○於本院
    九十年六月十一日所共同核對之會帳表一紙附卷可查，雖被告於庚○○及辛○○
    二筆帳款之收款期間，因時間已久，無法清楚記憶，而於明細表上記載其收款日
    期分別係八十五年十二月及八十五年十二月至月底（參本院更一卷第一二四頁）
    ；但查附表所示之前開至之四張支票，是被告離職前於八十四年十月底至十
    一月初某日所取得，再參以前述會帳表所載各客戶之出貨日期，係自八十四年六
    月起至八十四年十一月之間，另依據卷附告訴人磊昇公司代表人丁○○所提出之
    請款明細表所示，其結帳起訖日係自八十四年六月一日起至同年十一月三十一日
    止，被告復自承其交付支票之日期係在八十四年十月底至十一月初而該四張支票
    乃被告用以支付其所挪用之貨款亦已如前述，則被告最後一筆挪用貨款之時間至
    遲應在八十四年十一月初之前甚明，其於會帳表上所載之日期尚有誤記，自難採
    信。從而，由被告所交回給公司之支票，均非前開客戶所簽發或背書之支票，證
    人庚○○亦稱未曾在支票上背書，更足徵上開支票顯係被告為圖掩飾其挪用貨款
    之事實，將混充並冒用客戶之名義之背書，以資搪塞甚明，至於所收客戶辛○○
    之貨款七千七百元，被告係至八十六年十月八日原審審理時，始當庭返還磊昇公
    司之負責人丁○○，是此筆貨款，被告亦已先行挪用無疑，此外並有附表所示之
    支票影本退票理由單等附卷可稽，事證明確，被告犯行堪予認定。
二、被告自八十三年十月起至八十四年十一月間，在磊昇公司擔任業務員，負責該公
    司南投地區之產品銷售及收帳之工作，此為被告所自承，並為磊昇公司負責人丁○○所供明，是被告為從事業務之人，其將業務上經收之貨款侵占入己，核係犯
    刑法第三百卅六條第二項之侵占業務上持有物罪，又其於附表所示之支票上偽造
    辛○○等人之背書並將支票交付予磊昇公司，核係犯刑法第二百十六條、第二百
    十條之罪，其偽造署押之行為為偽造私文書之階段行為，不另論罪，偽造後持以
    行使，偽造之低度行為，為行使之高度行為所吸收，應論以行使偽造私文書罪，
    ，所犯前後多次之業務侵占犯行，時間緊接，犯罪構成要件又相當，顯係基於概
    括犯意而為之，至於偽造私文書之犯行部分，被告於本院更一審供稱支票一起偽
    造後交給公司，可見附表所示之背書，亦係出於單一之偽造行為，不生連續犯之
    問題，併此敘明。又查本件被告係挪用公司貨款在先，嗣為免事發，於離職前始
    又以不詳方式取得之支票，並偽造各客戶之署押以為背書後，再轉交給不知情之
    公司會計以為抵帳之用，顯係另行起意而為之，與所犯業務侵占罪，犯意各別，
    行為互異，應予分論並罰。原審認兩罪係牽連犯關係，而僅從一重之業務侵占罪
    處斷，已有未洽；又查被告挪用貨款之時間係自八十四年六月間起，而八十四年
    一月至五月間並無實證證明其亦有侵占之不法犯行，且被告並未向客戶丙○○、
    曾鑫賢及孝榮營造廠收取貨款（詳如后敘），原判決就此等部分併予論罪科處；
    再被告偽造各客戶名義之背書，係出於單一之偽造決意及犯行，並非連續犯，原
    判決誤此部分亦為連續犯；暨就附表編號二之支票金額十三萬四千五百元，誤植
    為十三萬四千元及就附表三之發票人吳銘章，誤植為甲○○亦均有未洽，是被告
    上訴否認犯罪，雖非可取，但原判決既有可議，仍應予撤銷改判，爰審酌被告犯
    罪之動機、手段、被害人所生危害及其犯後態度暨參酌原審與本院前審均量處被
    告有期徒刑七月，而本件又僅被告提起上訴等一切情狀，分別量處如主文第二項
    所示之有期徒刑並定其應執行刑，以資懲儆。如附表所示支票，不能證明已滅失
    ，其上偽造之庚○○、何添來、王清祥、辛○○背書之署押各一枚，仍應依法宣
    告沒收。
三、公訴意旨另以：被告於八十四年一月起至八十四年五月止，亦有侵占其業務上所
    持有之款項，且被告尚有向客戶孝榮營造廠收取貨款四萬九千零五十六元，向客
    戶丙○○收取貨款十四萬六千六百二十元五角，向客戶曾鑫賢收取四千四百元，
    均未繳回公司，因認被告此部分亦涉有刑法第三百三十六條第二項之業務侵占罪
    嫌。但查本件王清祥、何添來、姚茂章、陳清鋒、辛○○部分之貨款，其出貨日
    期各係在八十四年六月、八十四年七月、八十四年七－九月、八十四年八－十月
    、八十四年十一月，已有告訴人及被告共同立具之前開結帳表附卷足按（本院更
    一卷第一二四頁）；另磊昇公司代表人丁○○於偵查中亦陳明：明細表之日期，
    係被告去收款繳回公司之日期（參偵查卷第三十頁正面、第三十八頁）；而其明
    細表上亦附記：王清祥８４／６、何添來８４／７、姚茂章８４／７－９、陳清
    鋒８４／９－１０、蔡來森８４／１０等字；暨告訴人所提出之請款明細表其結
    帳起訖日：係八十四年六月一日起至同年十一月三十日止（參偵查卷第三十八頁
    至五十一頁）；俱證被告侵占貨款之時間應係八十四年六月至八十四年十一月初
    某日為止，八十四年六月以前（即八十四年一月至同年五月間），並無任何具體
    事證足以證明被告有侵占其他公司款項之不法情事。次就孝榮營造廠、丙○○、
    曾鑫賢貨款之部分，訊據被告一再否認有前開業務侵占之不法犯行，辯稱：該三
    筆貨款尚未收取等語，證人即孝榮營造廠負責人許陳梅雀於本院證稱：被告與一
    江姓之人合夥承包孝榮營造廠之工程，工程款應由江某來收，但江某一直未出面
    ，故工程款至目前仍未付（本院卷卅六頁反面），另證人丙○○於偵查中證稱：
    我透過戊○○向磊昇公司買預拌混凝土，我沒有拿現金給他．．．他跟我換水泥
    ．．．我有叫他來結帳，他都沒有來」（偵查卷第六十頁反面），由上述證言觀
    之，有關孝榮營造廠及丙○○之貨款迄未結帳，被告並未收取，應屬真實，至於
    曾鑫賢之貨款部分，據磊昇公司負責人丁○○供稱：「被告與曾鑫賢有債務關係
    ，曾鑫賢告訴我公司會計說被告欠他錢，此筆帳不支付」等語（本院卷廿四頁反
    面），是此筆帳款被告亦未收取，以上三筆貨款，被告既未收取，即無侵占之可
    言，足見被告此部分被訴之犯罪均屬不能證明，因公訴人認此部分與前開有罪部
    分有連續犯之裁判上一罪關係，故不另為無罪之諭知，併此明。
四、據上論斷，應依刑事訴訟法第三百六十九條第一項前段、第三百六十四條、第二
    百九十九條第一項前段，刑法第五十六條、第三百三十六條第二項、第二百十六
    條、第二百十條、第五十一條第五款、第二百十九條、罰金罰鍰提高標準條例第
    一條前段，判決如主文。
本案經檢察官乙○○到庭執行職務。
中      華      民      國    九十      年      七      月       五     日
                              臺灣高等法院臺中分院刑事第七庭
                                    審判長法  官  林  榮  龍
                                          法  官  江  錫  麟
                                          法  官  謝  說  容
右正本證明與原本無異。
(被告就業務侵占罪部分不得上訴。)
如不服本判決應於收受送達後十日內向本院提出上訴書狀，其未敘述上訴之理由者並
得於提起上訴後十日內向本院補提理由書（均須按他造當事人之人數附繕本）。
                                          書記官  金  珍  華
中      華      民      國    九十    年      七     月        七      日
附錄：
刑法第三百三十六條第二項：
對於業上所所持有之物，犯前條第一項之罪者，處六月以上五年以下有期徒刑，得併
科三千元以下罰金。
刑法第二百十六條
行使第二百十條至第二百十五條之文書者，依偽造、變造文書或登載不實事項或使登
載不實事項之規定處斷。
刑法第二百十條
偽造、變造私文書，足以生損害於公眾或他人者，處五年以下有期徒刑。
附表：
┌──┬───────┬────────┬───┬─────────┬───┐
│編號│  票      號  │  付   款   人  │發票人│ 金   額（新台幣）│背書人│
├──┼───────┼────────┼───┼─────────┼───┤
│ １ │0000000│合作金庫鳳山支庫│張文豐│      九萬零二百元│辛○○│
├──┼───────┼────────┼───┼─────────┼───┤
│ ２ │0000000│亞太銀行斗六分行│沈榮烈│十三萬四千五百元  │庚○○│
├──┼───────┼────────┼───┼─────────┼───┤
│ ３ │0000000│合作金庫中興支庫│吳銘章│三十三萬九千三百元│王清祥│
├──┼───────┼────────┼───┼─────────┼───┤
│ ４ │0000000│中國農民銀行斗六│己○○│    八萬一千四百元│何添來│
│    │              │分行            │      │                  │      │
└──┴───────┴────────┴───┴─────────┴───┘
                                                                           Ａ


司法院資訊處製作；財團法人民間司法改革基金會備份。
